【裁判字號】    97,易,2801
【裁判日期】    971007
【裁判案由】    詐欺
【裁判全文】
臺灣臺中地方法院刑事判決              97年度易字第2801號
公  訴  人  臺灣臺中地方法院檢察署檢察官
被      告  乙○○
                    國民
上列被告因詐欺案件，經檢察官提起公訴（97年度偵字第 14956
號），本院判決如下：
    主    文
乙○○幫助意圖為自己不法之所有，以詐術使人將本人之物交付
，處有期徒刑肆月，如易科罰金，以新臺幣壹仟元折算壹日。
    犯罪事實
一、乙○○明知金融機構帳戶之存摺及金融卡係供自己使用之重
    要理財工具，關係個人財產、信用之表徵，且可預見存摺、
    印章、金融卡及其密碼如交予他人使用，而未加以闡明正常
    用途，極易被利用為與財產有關之犯罪工具，更使犯罪難以
    查緝，竟仍不顧他人可能遭受財產上損害之危險，而基於縱
    若其金融機構帳戶被利用作為遂行他人詐欺取財之犯罪使用
    ，亦不違背其本意之幫助犯意，於民國97年5月21日晚上9時
    56分前某時，在不詳地點，將其設於第一商業銀行太平分行
    開設之帳號00000000000 號帳戶（下稱第一銀行帳戶）之存
    摺、金融卡，交付予某姓名年籍不詳之成年人士，同時告知
    該不詳成年人士其金融卡密碼，而容任他人使用其上開郵局
    帳戶以遂行詐欺取財之犯罪。嗣該不詳成年人士取得乙○○
    上開第一銀行帳戶後，即意圖為自己不法之所有，於97年 5
    月21日下午8 時40分許，撥打電話給甲○○（起訴書誤載為
    吳晉德）佯稱：伊係網路購物之賣家，因甲○○先前透過網
    路購物，以自動櫃員機轉帳時，誤觸約定轉帳之功能，故將
    每月自甲○○之帳戶內扣款，如欲取消扣款，可利用自動櫃
    員機，依照伊之指示操作云云，致甲○○不疑有他，陷於錯
    誤，而於同日晚上9 時56分、58分許，前往臺北市北投區奇
    岩郵局，依照該不詳成年人士之之指示，操作自動櫃員機，
    而分別將9萬9千元、1千元（起訴書誤載為1萬元，業經蒞庭
    檢察官當庭更正），共10萬元匯至乙○○上開第一銀行帳戶
    內。嗣因甲○○察覺受騙，而報警循線查知上情。
二、案經甲○○訴由臺中縣警察局太平分局報告臺灣臺中地方法
    院檢察署檢察官偵查起訴。
    理    由
壹、證據能力部分：按被告以外之人於審判外之陳述，雖不符前
    4 條之規定，而經當事人於審判程序同意作為證據，法院審
    酌該言詞陳述或書面陳述作成時之情況，認為適當者，亦得
    為證據。當事人、代理人或辯護人於法院調查證據時，知有
    第159條第1項不得為證據之情形，而未於言詞辯論終結前聲
    明異議者，視為有前項之同意，刑事訴訟法第159條之5定有
    明文。經查，告訴人甲○○於警詢中之陳述，對被告而言，
    其性質雖屬傳聞證據，然其警詢筆錄之內容，業經本院審理
    時予以提示並告以要旨，且經檢察官及被告表示意見，當事
    人已知上述筆錄乃傳聞證據，均未於言詞辯論終結前對該筆
    錄內容異議，依前揭規定，擬制同意作為證據，本院審酌上
    開筆錄作成時，並無不當取供之情形，認為以之作為本案之
    證據亦屬適當，是告訴人於警詢中之陳述自具有證據能力，
    合先敘明。
貳、認定犯罪事實所憑之證據及論罪科刑：
一、訊據被告乙○○固直承有開設前揭第一銀行帳戶等情，惟矢
    口否認有何幫助詐欺取財犯行，辯稱：伊並未將第一銀行帳
    戶之存款、金融卡及密碼交給他人，而是要去銀行存款途中
    ，遭歹徒飛車搶奪，因為帳戶裡沒有錢，所以未去報警，本
    來想去銀行辦理掛失，但是因為工作在趕工，所以也沒有去
    掛失云云。經查：
  (一)上開第一銀行帳戶，係被告於95年1 月23日所開設乙節，除
    經被告迭於警詢、偵查及本院準備程序時供承在卷（見臺中
    縣警察局太平分局刑事案件偵查卷宗【下稱警卷】被告97年
    5月26日警詢筆錄、臺灣臺中地方法院檢察署97年度偵字第1
    4956號偵查卷宗【下稱偵卷】第17頁、本院卷第28頁），並
    有被告前揭第一銀行帳戶之印鑑卡1 份附卷可稽（見警卷）
    。又證人即告訴人甲○○於犯罪事實欄一、所載時間，遭人
    以如犯罪事實欄一、所載之詐術詐騙，致陷於錯誤，而匯款
    至被告之前揭第一銀行帳戶等情，業據其於警詢時證述甚詳
    （見警卷告訴人97年5 月22日警詢筆錄），並有被告上開第
    一銀行帳戶之交易明細表1 份附卷可查（見本院卷第13頁）
    ，是被告上開第一銀行帳戶確實遭不詳姓名年籍成年人士作
    為詐欺取財使用無訛。
  (二)被告於警詢時供稱：伊於97年5 月15日晚上10時許，因外出
    欲至第一銀行太平分行補登存摺及存錢時，在臺中縣太平市
    ○○路○段100巷內，突遭2名歹徒騎乘1輛輕機車從後方搶走
    伊揹於左肩之皮包，內有上開第一銀行帳戶之存摺、金融卡
    ，案發後伊沒有報警，因為當時該帳戶內已無存款，所以就
    沒有報警云云（見被告上開警詢筆錄）；嗣於偵查中復供述
    ：伊第一銀行帳戶之金融卡密碼是464720號，這是伊男友的
    國民身分證統一編號，是伊設定的，因為伊怕會忘記，所以
    才把密碼放在背包內云云（見偵卷第6至8頁）；再於本院準
    備程序時則先供稱：伊是在97年6 月15日被搶存摺等物，因
    為裡面已經沒有錢，所以沒有去掛失、報警，伊當天前面揹
    著小孩，包包掛在左邊，歹徒是騎車，時速不快，車牌用口
    罩遮著，伊並未受傷云云（見本院卷第28頁）；惟嗣又改稱
    ：伊應該是97年5月5日被搶，伊本來要掛失，但因為在趕工
    作，所以沒有掛失云云（見同上頁）。是由被告上開供述觀
    之，其就何時被搶奪皮包、為何未掛失止付等節，前後供述
    不一致；且衡諸常情，飛車搶奪皮包者，在接近其設定搶奪
    目標之被害人之際，固會以較緩慢之速度行駛，然於其掌握
    被害人之皮包，即會立即加速，以利用機車前進之動力，趁
    被害人不及防備之時，瞬間搶走被害人之皮包，是被告供稱
    搶奪皮包之歹徒車速不快云云，顯有違常情；又遭飛車搶奪
    皮包之被害人，在歹徒搶奪之過程中，重則有因毫無預警之
    拉扯而跌倒在地受傷之情形，輕則亦可能因歹徒在拉扯皮包
    時，皮包之背帶造成被害人身上輕重不一之瘀痕，尤以被告
    遭搶奪之際，如尚背著小孩，又突遭他人拉扯皮包，其重心
    不穩之情形，必較常人更為嚴重，是被告供稱伊在背包遭搶
    之過程中，並未受傷云云，亦不合於常情；況被告在事後，
    並未曾報警之處理態度，更與常人迥異。再者，被告係以其
    男友之國民身分證字號設定為金融卡密碼，且被告在事發約
    1個月後之97年6月27日偵訊時，既能輕易告知檢察官其男友
    完整的國民身分證字號，且清楚陳述金融卡之密碼，則其顯
    無將該帳戶之金融卡密碼記載在存摺或金融卡之必要。是綜
    上各節，被告辯稱其上開第一銀行帳戶之存摺等物遭搶奪云
    云，不僅有前後矛盾之瑕疵，復有諸多不符常情之處，顯然
    不實，自難採信。
  (三)衡諸目前詐欺取財之人收購或使用人頭帳戶做為出入帳戶，
    並以金融卡提款之方式提領犯罪所得，以逃避檢警之追緝，
    乃眾所周知之事實；而行騙之人欲以金融卡提領犯罪所得，
    必然須知悉該金融卡之密碼，否則無法取款，乃當然之理；
    況詐欺取財之人所使用之帳戶，倘非經過該帳戶所有權人同
    意渠等使用，並告知金融卡之密碼，渠等如何確保該帳戶所
    有權人不會在被害人匯入款項後，突然將該帳戶或存摺、金
    融卡掛失止付，致渠等無法領款？換言之，詐欺取財之人絕
    無可能任意使用未經所有權人同意渠等使用之存摺或金融卡
    作為詐欺轉帳帳戶，以免屆時無法領取詐欺金額，而功虧一
    簣，灼然甚明。準此，使用被告上開帳戶之人苟非自被告處
    取得第一銀行帳戶之金融卡，並告知金融卡密碼，而對該帳
    戶之掌控，有十足之把握，顯無可能利用該帳戶陸續為達數
    萬元之交易，並密集地提領款項。是被告之第一銀行帳戶之
    存摺及金融卡（含密碼），應係被告提供予不詳成年人士之
    事實，至臻明確。
  (四)按刑法上之故意，可分為直接故意與不確定故意（間接故意
    ），所謂「不確定故意」，係指行為人對於構成犯罪之事實
    ，預見其發生而其發生並不違背其本意者，刑法第13條第 2
    項定有明文；復以幫助犯成立之要件，除須有幫助行為外，
    須行為人有幫助之故意，而其故意內涵，除須行為人對其所
    實施幫助行為有違法性之認識或有認識之可能外（構成要件
    故意或故意責任），尚須對於正犯所實施犯罪行為有具體之
    認識或有認識之可能性，亦即從犯對於正犯所實施之全部犯
    罪構成要件該當性之事實應有所認識或有認識之可能性。衡
    情任何人均可辦理金融機構帳戶存摺使用，是如無正當理由
    ，實無借用他人存摺使用之理，而金融機構帳戶存摺亦事關
    個人財產權益之保障，其專有性甚高，除非本人或與本人具
    親密關係者，難認有何理由可自由流通使用該存摺。又一般
    人均有妥為保管及防止他人任意使用金融帳戶之存摺等物之
    認識，縱特殊情況偶需交付他人使用，亦必深入瞭解用途及
    合理性，始予提供，且該等專有物品如落入不明人士手中，
    而未加以闡明正常用途，極易被利用為與財產有關之犯罪工
    具，此為吾人依一般生活認知所易於體察之常識，而有犯罪
    意圖者，非有正當理由，竟徵求他人提供帳戶，客觀上可預
    見其目的，係供為某筆資金之存入，嗣再行領出之用，且該
    筆資金之存入及提領過程係有意隱瞞其流程及行為人身分曝
    光之用意，一般人本於一般認知能力均易於瞭解；尤以邇來
    因詐欺取財集團猖獗，報章媒體屢屢報導其均以蒐購人頭帳
    戶作為其詐欺取財供匯款之工具，政府並因而於電子或平面
    媒體廣為宣導防止民眾受騙，被告為智慮成熟之成年人，是
    其應可預見將其上開第一銀行帳戶之存摺、金融卡及其密碼
    提供他人使用，將幫助他人實施詐欺取財犯罪，但仍將其該
    第一銀行帳戶之存摺、金融卡及其密碼交付於不詳姓名年籍
    成年人士，顯具縱有人以其該第一銀行帳戶實施詐欺取財之
    犯罪，亦不違背其本意之幫助意思至明。
  (五)綜上所述，被告上開所辯，顯為事後卸責之詞，洵不足採。
    本件事證明確，被告幫助詐欺取財之犯行堪以認定，應予依
    法論科。
二、查該收受被告上開第一銀行帳戶之不詳姓名年籍成年人士，
    意圖為自己不法之所有，於如犯罪事實欄一、所載之時間，
    對告訴人施用如犯罪事實欄一、所載之詐術，致告訴人陷於
    錯誤，而匯款至被告上開第一銀行帳戶，核其所為，係犯刑
    法第339條第1項之詐欺取財罪。被告將其所有之第一銀行帳
    戶提供予該不詳姓名年籍成年人士作為詐欺取財犯罪之指定
    匯款帳戶，乃係基於幫助該成年人士詐欺取財之不確定故意
    ，而被告提供上開帳戶之行為，要屬詐欺取財構成要件以外
    之行為，則被告應屬以幫助之意思，參與詐欺取財構成要件
    以外之行為，核其所為，係犯刑法第30條第1項前段、第339
    條第1項之幫助詐欺取財罪，並依刑法第30條第2項之規定，
    按正犯之規定減輕其刑。爰審酌被告明知目前社會上詐騙集
    團犯案猖獗，時有利用人頭帳戶詐欺取財之情事，竟仍率爾
    將其郵局帳戶交付他人使用，使犯罪難以查緝，等同助長犯
    罪，對社會秩序危害非輕，且犯後砌詞飾過，缺乏認錯悔過
    之具體表現，惟念被告並未實際參與詐欺取財之犯罪，責難
    性較小等一切情狀，量處如主文所示之刑，並諭知易科罰金
    之折算標準，以示懲儆。
據上論斷，應依刑事訴訟法第299條第1項前段，刑法第30條第 1
項、第2項、第339條第1項、第47條第1項、第41條第1 項前段，
刑法施行法第1條之1，判決如主文。
本案經檢察官丙○○到庭執行職務。
中    華    民    國    97    年    10    月     7    日
                    刑事第四庭  審判長 法  官  唐光義
                                       法  官  洪挺梧
                                       法  官  郭妙俐
上正本證明與原本無異。
如不服本判決，應於收受送達後10日內向本院提出上訴書狀（應
敘述具體理由並附繕本）。
上訴書狀如未敘述理由，應於上訴期間屆滿後20日內補提理由書
於本院。
                                       書記官  廖鳳美
中    華    民    國    97    年    10    月     7    日
附錄論罪科刑法條
中華民國刑法第339條
（普通詐欺罪）
意圖為自己或第三人不法之所有，以詐術使人將本人或第三人之
物交付者，處5年以下有期徒刑、拘役或科或併科1千元以下罰金
。
以前項方法得財產上不法之利益或使第三人得之者，亦同。


司法院資訊處製作；財團法人民間司法改革基金會備份。
